【裁判字號】    90,訴,1549
【裁判日期】    901113
【裁判案由】    營利事業所得稅
【裁判全文】
高雄高等行政法院判決                              九十年度訴字第一五四九號
                              .
    原      告  賢榮機械有限公司
    代  表  人  甲○○董事長
    訴訟代理人  丁○○
    被      告  財政部高雄市國稅局
    代  表  人  鄭宗典局長
    訴訟代理人  丙○○
                乙○○
右當事人間因營利事業所得稅事件，原告不服財政部中華民國九十年五月十一日台財
訴字第０九００００九八九四號訴願決定，提起行政訴訟。本院判決如左：
    主  文
原告之訴駁回。
訴訟費用由原告負擔。
    事  實
甲、事實概要：緣原告八十七年度營利事業所得稅結算申報營業收入淨額新台幣（以
    下同）六七、三七一、七一二元，營業成本五五、八二五、七四三元，全年所得
    額四六、六七七元，原查以帳列暫收款六、五三六、五００元，係屬出口貨品收
    入，乃改列為銷貨收入，核定營業收入淨額為七三、九０八、二一二元；營業成
    本因提供帳證資料不全，無法查核勾稽，乃依同業利潤標準核定營業成本為五八
    、三八七、四八七元，又因減除核定之營業費用後之營業淨利一一、一九九、二
    二一元大於依同業利潤標準淨利率百分之八核計之營業淨利五、九一二、六五六
    元，乃依營利事業所得稅查核準則第六條第一項但書規定，按其他金屬製品業同
    業利潤標準核定營業淨利為五、九一二、六五六元，加計非營業收入三、九五二
    元，全年所得額核定為五、九一六、六０八元。另因漏報營業收入六、五三六、
    五００元及利息收入三八九元，以致漏報應稅所得五二三、三０九元，漏稅額一
    三０、四三九元，按漏稅額處以一倍之罰鍰一三０、四００元（計至百元為止）
    ，原告不服，就核定漏報營業收入、營業成本及罰鍰處分，申請復查，未獲變更
    ，提起訴願又遭決定駁回，遂提起本件行政訴訟。
乙、兩造聲明：
（一）原告聲明求為判決：訴願決定及原處分（原核定及復查決定）均撤銷。
（二）被告聲明求為判決：原告之訴駁回。
丙、兩造主張之理由：
一、原告主張之理由：
（一）稽徵機關進行調查或復查時，對於納稅義務人所提示相關帳簿文據，應耐心據
      實查核，不應將有虧損之事實，以查帳數量鉅大為由，隨便依同業利潤標準核
      定其所得額，致實在虧損之納稅義務人仍須支付鉅額之稅金，導致無法經營，
      否則即屬違法。
（二）原告於八十七年度外銷收入，因配合外商之圖面一再修改，致無法出貨，原不
      應列入八十七年度之營業收入，但因被告強制要求，已在申報八十九年度之營
      利事業所得稅時（原狀載八十八年度，於調查程序更為八十九年度），列為銷
      貨收入，被告自不得強制列入本年度之外銷收入，並以原告逃漏稅額裁處漏稅
      額一倍之罰鍰。爰訴請撤銷原處分及訴願決定，以維公允等語。
二、被告主張之理由
（一）、本稅部分：
  １、按「稽徵機關進行調查或復查時，納稅義務人應提示有關各種證明所得額之帳
      簿、文據；其未提示者，稽徵機關得依查得之資料或同業利潤標準，核定其所
      得額。」、「本法第八十三條所稱之帳簿文據，其關係所得額之一部或關係課
      稅年度中某一期間之所得額，而納稅義務人未能提示者，稽徵機關得就該部分
      依查得之資料或同業利潤標準核定其所得額。」分別為所得稅法第八十三條第
      一項及同法施行細則第八十一條第一項所明定。又「外銷貨物應列為外銷貨物
      報關日所屬會計年度之銷貨收入處理。但以郵局之郵政快捷郵件或陸空聯運包
      裹寄送貨物外銷者，應列為郵局核發執據蓋用戳記日所屬會計年度之銷貨收入
      處理。」、「帳簿文據，其關係所得額之一部而未能提示者，依所得稅法施行
      細則第八十一條之規定辦理。但其核定所得額，以不超過當年度全部營業收入
      淨額依同業利潤標準核定之所得額為限。」分別為查核準則第十五條之二第一
      款暨第六條第一項所明定。
  ２、經查原告本年度有四筆外匯收入，分別為八十七年十月二十六日一、九七六、
      五００元、十二月二十八日一、九七六、０００元、十二月三十一日一、九七
      六、０００元、十二月三十一日六０八、０００元等合計六、五三六、五００
      元，以暫收款列帳，被告依據原告提供之買匯水單及交易憑證所載類別及編號
      皆為七００，係已出口之貨品，且以國際貿易而言，貨品尚未出口，對方即匯
      入鉅額貨款，經一年多，仍未出口，顯非交易常態，經函請原告說明其交易內
      容及提示合約書，原告亦未依限說明及提示資料，乃將該暫收款轉列銷貨收入
      併本年度營業收入課稅，復查時原告仍無法提供其交易內容及提示銷貨買賣合
      約書等資料，證明該暫收款係屬預收貨款，是其訴訟主張因配合外商之圖面一
      再修改尚未出貨，不足採據，原核定予以轉列銷貨收入洵無違誤。至主張被告
      未據實查核，擅依同業利潤標準核定其所得額乙節，因原告本期未設置原物料
      、在製品、製成品等明細帳，亦未編製單位成本分析表、材料耗用分析表、原
      物料進耗存表等致營業成本無法勾稽查核，乃依同業利潤標準核定營業成本為
      五八、三八七、四八七元，惟因減除核定之營業費用後營業淨利為一一、一九
      九、二二一元，大於依同業利潤標準淨利率百分之八核計之營業淨利，乃依首
      揭查核準則第六條第一項但書規定，按其他金屬製品業同業利潤標準核定營業
      淨利為五、九一二、六五六元，加計非營業收入三、九五二元，全年所得額核
      定為五、九一六、六０八元，原告所訴被告未耐心據實查核，擅依同業利潤標
      準核定其所得額，並非屬實，且復查時被告又於八十九年十一月四日以財高國
      稅法字第八九０五七二六七號函通知原告提供復查有關帳簿憑證等資料供核，
      並經多次電話催告補送，惟逾期仍未能提示，揆諸前揭規定原核定並無不合，
      是其訴訟主張不足採信。
（二）、罰鍰部分：
  １、按「納稅義務人已依本法規定辦理結算申報，但對依本法規定應申報課稅之所
      得額有漏報或短報情事者，處以所漏稅額兩倍以下之罰鍰。」為所得稅法第一
      百十條第一項所明定。
  ２、原告本年度營利事業所得稅結算申報案，原核定漏報營業收入六、五三六、五
      ００元及利息收入三八九元，以致漏報所得額五二三、三０九元，漏稅額一三
      ０、四三九元，核有違反所得稅法第七十一條之規定，案經被告查獲，違章事
      實明確，前已論述，依首揭規定按漏稅額處以一倍之罰鍰一三０、四００元，
      並無不合。原告所述各節，俱無可採，請予駁回等語。
    理  由
一、按「營利事業應保持足以正確計算其營利事業所得額之帳簿憑證及會計記錄。」
    、「稽徵機關進行調查或復查時，納稅義務人應提示有關各種證明所得額之帳簿
    、文據；其未提示者，稽徵機關得依查得之資料或同業利潤標準，核定其所得額
    。」、「本法第八十三條所稱之帳簿文據，其關係所得額之一部或關係課稅年度
    中某一期間之所得額，而納稅義務人未能提示者，稽徵機關得就該部分依查得之
    資料或同業利潤標準核定其所得額。」分別為所得稅法第二十一條第一項、第八
    十三條第一項及同法施行細則第八十一條第一項所明定。又「外銷貨物應列為外
    銷貨物報關日所屬會計年度之銷貨收入處理。但以郵局之郵政快捷郵件或陸空聯
    運包裹寄送貨物外銷者，應列為郵局核發執據蓋用戳記日所屬會計年度之銷貨收
    入處理。」及「帳簿文據，其關係所得額之一部而未能提示者，依所得稅法施行
    細則第八十一條之規定辦理。但其核定所得額，以不超過當年度全部營業收入淨
    額依同業利潤標準核定之所得額為限。」亦為查核準則第十五條之二第一款暨第
    六條第一項規定甚明。另稅捐稽徵機關依前揭法規所定核定納稅義務人之所得額
    時，依查核準則第六條第一項但書規定，其核定所得額，以不超過當年度全部營
    業收入淨額依同業利潤標準核定之所得額為限。此外，因課稅處分屬於須當事人
    協力之處分，稅捐稽徵機關於核定稅額過程中，須納稅義務人協同辦理者所在多
    有，學理上稱此為納稅義務人之協力義務，包括申報義務、記帳義務、提示文據
    義務等，納稅人違反上述義務，即生不利益之後果，如應受罰鍰或由稽徵機關片
    面依查得資料或同業利潤標準核定其所得額及應納稅額。首揭所得稅法及其施行
    細則之相關規定即係為敦促納稅義務人履行前述協力義務而設，關於納稅義務人
    未盡提示文據義務時，稅捐稽徵機關為所得額之核定，即應遵照首揭規定辦理之
    ，合先敘明。
二、本件原告係從事其他專用生產機械製造修配為主要業務，於八十七年度營利事業
    所得稅結算申報報營業收入淨額六七、三七一、七一二元，營業成本五五、八二
    五、七四三元，全年所得額四六、六七七元，原查以帳列暫收款六、五三六、五
    ００元，係屬出口貨品收入，乃改列為銷貨收入，核定營業收入淨額為七三、九
    ０八、二一二元，營業成本因提供帳證資料不全，無法查核勾稽，乃依同業利潤
    標準核定營業成本為五八、三八七、四八七元，又因減除核定之營業費用後之營
    業淨利一一、一九九、二二一元大於依同業利潤標準淨利率百分之八核計之營業
    淨利五、九一二、六五六元，乃依營利事業所得稅查核準則第六條第一項但書規
    定，按其他金屬製品業同業利潤標準核定營業淨利為五、九一二、六五六元，加
    計非營業收入三、九五二元，全年所得額核定為五、九一六、六０八元，另因漏
    報營業收入六、五三六、五００元及利息收入三八九元，以致漏報應稅所得五二
    三、三０九元，漏稅額一三０、四三九元，按漏稅額處以一倍之罰鍰一三０、四
    ００元（計至百元為止）等情，為兩造所不爭執，並有被告八十七年度營利事業
    所得稅審查報告書附於原處分卷可憑，洵堪信實。本件兩造之爭點厥為原告有四
    筆外匯收入分別為八十七年十月二十六日一、九七六、五００元、十二月二十八
    日一、九七六、０００元、十二月三十一日一、九七六、０００元、十二月三十
    一日六０八、０００元等合計六、五三六、五００元，以暫收款列帳，被告以該
    款項應已入帳，爰將該暫收款轉列為銷貨收入是否有據，及本件被告按其他金屬
    製品業同業利潤標準核定營業淨利是否適法，此為兩造爭執所在。
三、經查，原告八十七年度營利事業所得稅結算申報，計申報四筆外匯收入分別為八
    十七年十月二十六日一、九七六、五００元、十二月二十八日一、九七六、００
    ０元、十二月三十一日一、九七六、０００元、十二月三十一日六０八、０００
    元，合計六、五三六、五００元，均以暫收款列帳，此有原告八十七年度營利事
    業所得稅結算申報書附於原處分卷可憑，依原告申報時所提供之買匯水單及交易
    憑證所載類別及編號均記載代號七００已出口之貨款字樣，此併有銀行之外匯交
    易憑證附於原處分卷足佐，足證系爭貨品業已出口。雖原告訴稱因配合外商之圖
    面一再修改，致無法出貨。惟查，原告於九十年十月十六日準備程序自認總額六
    、五三六、五００元之貨款均已收訖，以國際商業慣例而言，貨品尚未出口，契
    約相對人即匯入鉅額貨款，且經年餘仍未出口，顯與常情有悖。抑且，被告於八
    十九年六月九日以財高國稅鼓審字第八九００四三七０號函通知原告說明，該函
    於八十九年六月十二日由原告收受，併有前揭公函及郵局回證附於原處分卷足證
    ，然原告亦未加以說明。復於本院審理中詢之以「能否請提出日本公司未交貨之
    資料？」，卻稱無法提出，原告陳稱該批貨現在仍然還在其公司，問之以「如何
    分別是否是該批貨？」，卻答「因為跟其他貨都混在一起，所以沒法分別」，綜
    合上述證詞以觀，系爭貨物若如原告所稱尚未出口，則存於國內之積極事實，並
    無未能證明其存在之理，又原告亦無不能提供交易對象以供查證之情形，竟至審
    理終結均拒絕提出，足認原告主張系爭貨品尚未出口乙情，尚非屬實，核不足採
    。再者，原告狀陳系爭款項已於八十八年營利事業所得稅列為銷貨收入，經被告
    提出該年度之結算申報書證明原告所述不實後，復改稱於八十九年列為銷貨收入
    ，陳述前後矛盾，且姑不論原告陳稱之真實性，系爭款項既屬八十七年度之銷貨
    收入，原應於該年度申報始為適法，至原告是否於八十九年度將該筆款項列為銷
    貨收入，僅係生八十九年度是否退稅之疑義，與本件顯不相涉，原告陳稱可能重
    複課稅乙節，即有誤會。綜上，被告將原列暫收款之款項合計六、五三六、五０
    ０元轉列為銷貨收入，洵屬有據。
四、次查，原告八十七年度營利事業所得稅結算申報，並未設置原物料、在製品、製
    成品等明細帳，亦未編製單位成本分析表、材料耗用分析表、原物料進耗存表等
    致營業成本無法勾稽查核，被告前於八十九年十一月四日以財高國稅審字第八九
    ０五七二六七號通知原告補正帳簿、憑證資料，該函亦已送達原告收受，此亦有
    該函及送達回證附於同卷可據，然原告仍未提出。按原物料、在製品、製成品等
    明細帳，單位成本分析表、材料耗用分析表、原物料進耗存表等為營業成本查核
    勾稽之必備文據，被告未於申報時提供，且未依被告通知補正，是原告未盡前揭
    所述之納稅義務人協力義務，事證鑿然，原告自應承受此一未盡公法上義務之不
    利益處分。故被告依首揭所得稅法及查核準則等相關規定，依據同業利潤標準核
    定營業成本為五八、三八七、四八七元，惟因減除核定之營業費用後營業淨利為
    一一、一九九、二二一元，大於依同業利潤標準淨利率百分之八核計之營業淨利
    ，依首揭查核準則第六條第一項但書規定，按其他金屬製品業同業利潤標準核定
    營業淨利為五、九一二、六五六元，加計非營業收入三、九五二元，全年所得額
    核定為五、九一六、六０八元，洵屬有據，原告上揭所稱被告未據實查核乙節，
    即有誤解，委不足採。
五、再按「納稅義務人已依本法規定辦理結算申報，但對依本法規定應申報課稅之所
    得額有漏報或短報情事者，處以所漏稅額兩倍以下之罰鍰。」為所得稅法第一百
    十條第一項所明定。原告八十七年度營利事業所得稅結算申報，原告四筆外匯收
    入合計六、五三六、五００元，既已實際收取，原不應以暫收款列帳，其竟故將
    該筆款項列入暫收款，而漏報所得以逃避稅賦，自應受罰。又原告對於漏報利息
    收入三八九元部分，並無異議，從而，被告以原告漏報營業收入六、五三六、五
    ００元及利息收入三八九元，以致漏報所得額五二三、三０九元，核計漏稅額一
    三０、四三九元，依首揭規定按漏稅額處以一倍之罰鍰一三０、四００元（計至
    百元為止），認事用法，洵無違誤。訴願決定遞予維持，亦無不合，原告起訴所
    述各節，均為無理由，應予駁回。
六、據上論結，本件原告之訴為無理由，爰依行政訴訟法第一百九十五條第一項後段
    、第九十八條第三項前段，判決如主文。
中      華      民      國      九十    年      十一    月      十三    日
                                高雄高等行政法院第三庭
                                            審判長法官  林茂權
                                            法      官  邱政強
                                            法      官  蘇秋津
右為正本係照原本作成。
如不服本判決，應於判決送達後二十日內向本院提出上訴書狀，其未表明上訴理由者
，應於提起上訴後二十日內向本院提出上訴理由書（須按對造人數附繕本）；如於本
判決宣示或公告後送達前提起上訴者，應於判決送達後二十日內補提上訴理由書（須
附繕本）。未表明上訴理由者，逕以裁定駁回。
提起上訴應預繳送達用雙掛號郵票七份（每份三十四元）。
中      華      民      國      九十    年      十一    月      十三    日
                                            法院書記官  朱景臨


司法院資訊處製作；財團法人民間司法改革基金會備份。
